【裁判字號】    97,上易,589
【裁判日期】    970908
【裁判案由】    妨害名譽
【裁判全文】
臺灣高等法院高雄分院刑事判決         97年度上易字第589號
上  訴  人  臺灣高雄地方法院檢察署檢察官
被      告  乙○○
                    另住高雄市苓雅區○○○路205之2號
上列上訴人因被告妨害名譽案件，不服臺灣高雄地方法院96年度
易字第2734號中華民國97年5 月28日第一審判決（起訴案號：臺
灣高雄地方法院檢察署96年度偵字第8036號），提起上訴，本院
判決如下：
    主  文
原判決撤銷。
乙○○公然侮辱人，處拘役伍拾日，如易科罰金以新台幣貳仟元
折算壹日，減為拘役貳拾伍日，如易科罰金以新台幣貳仟元折算
壹日，緩刑貳年。
    事  實
一、乙○○係高雄市議會市議員，於民國（以下同）95年10月間
    ，接獲民眾陳情表示高雄市新興區○○○路與八德路交岔路
    口之停車場，遭甲○○施工意圖改置為夜市，乃率同民眾，
    於95年10月12日11時許，至上開處所召開記者會，要求甲○
    ○停止將上開停車場改設夜市，甲○○不予理會，竟基於公
    然侮辱之犯意，以「土匪」足以貶損他人之名譽、人格及社
    會評價之言語辱罵甲○○。
二、案經甲○○訴由高雄市政府警察局新興分局移送臺灣高雄地
    方法院檢察署檢察官偵查起訴。
    理  由
壹、證據能力部分：
一、按被告以外之人於司法警察官或司法警察調查中所為之陳述
    ，依刑事訴訟法第159 條之規定，係屬傳聞證據，原則上無
    證據能力；如該陳述與審判中相符時，因該陳述並不符合刑
    事訴訟法第159 條之2 有關傳聞例外之規定，故不得作為認
    定本案犯罪事實有無之證據，此時當以證人於審判中之陳述
    作為證據。經查：被告、辯護人及檢察官於原審爭執證人即
    告訴人甲○○於95年10月12日警詢中所為陳述之證據能力（
    見原審卷第68、92頁），因證人甲○○業經原審及本院傳喚
    到庭作證，而其於法院所為之證述情節，核與其於警詢中所
    為之陳述情節均無明顯齟齬之處（見原審卷第127 至133 頁
    ），因而與刑事訴訟法第159 條之2 規定之要件不符，亦核
    無刑事訴訟法第159 條之3 、之4 或之5 所規定之傳聞法則
    例外之情形，依前開說明，應以審判中所述作為證據，其於
    警詢所述應無證據能力。
二、次按證人、鑑定人依法應具結而未具結者，其證言或鑑定意
    見，不得作為證據，為刑事訴訟法第158 條之3 所明定，告
    訴人本質上亦屬證人，如依法應具結而未具結，其證言無證
    據能力，本件告訴人甲○○於96年4 月16日、96年5 月7 日
    於偵查中受檢察官訊問時中之證述（見96年度偵字第8036號
    卷《下稱偵卷》第19、30頁），並未經具結，應認其此部分
    之證言無證據能力（最高法院93年度台上字第6578號判例意
    旨參照）。
三、再按被告以外之人於審判外之陳述，雖不符刑事訴訟法第15
    9 條之1 至之4 之規定，然經當事人於審判程序同意作為證
    據，法院審酌該言詞陳述或書面陳述作成時之情況，認為適
    當者，亦得為證據。又當事人、代理人或辯護人於法院調查
    證據時，知有第159 條第1 項不得為證據之情形，而未於言
    詞辯論終結前聲明異議者，視為有前項之同意，同法第159
    條之5 亦有明文。查本案所引用之其餘證據資料（詳後引證
    據），其中各項言詞或書面傳聞證據部分，縱無刑事訴訟法
    第159 條之1 至第159 條之4 或其他規定之傳聞證據例外情
    形，亦業經審理時予以提示並告以要旨，且各經檢察官、被
    告乙○○表示意見，當事人已知上述證據乃屬傳聞證據，或
    明示同意作為本案之證據使用（見原審卷第92頁），或未於
    言詞辯論終結前對該等證據聲明異議，依上開規定，已擬制
    同意其有證據能力，且審酌該等傳聞證據作成時之狀況，並
    無不宜作為證據之情形，均應認於本案有證據能力。
貳、實體部分：
一、訊之被告乙○○固坦承有於前揭時、地，曾陳述上揭「土匪
    」語詞之事實，惟堅決否認有何公然侮辱之犯行，辯稱：我
    於95年擔任高雄市市議員期間，接獲民眾李利雄陳情臺灣銀
    行所有上開土地欲由停車場變更成夜市，即於95年10月12日
    案發日於該土地旁之大榕樹下召開記者會，因告訴人所屬濃
    厚家企業股份有限公司（下稱濃厚家公司）開始動工，我才
    帶同民眾趕赴現場要求停工，並提示租約告知告訴人其施工
    違法，勸請告訴人停工，但告訴人明知違法仍堅持動工並回
    稱我係在作秀等詞，我才回以告訴人行為如土匪一樣之詞語
    ，我指摘告訴人行為宛如土匪之言詞，顯係就具體事實所為
    主觀評論而非抽象漫罵，又濃厚家公司所承租之土地為公有
    而非私有，而告訴人違約違法之行為，所影響非私法契約係
    屬公共事務應屬可受公評之範疇，我就具體事項所為之評論
    係屬言論自由，自無構成該罪云云。惟查：上揭遭辱罵「土
    匪」之事實，業據告訴人甲○○於原審及本院準備程序中指
    訴綦詳，被告乙○○亦不否認有指責甲○○行徑如土匪一樣
    ，又該地是告訴人甲○○之姊陳秀鳳開設之濃厚家企業有限
    公司向中央信託局承租而來，復有包租契約書可稽（見原審
    卷第121 頁），因該地是承租而來，並非是竊佔而來，縱有
    違約使用，亦屬終止租約收回土地之問題，告訴人甲○○使
    用該地尚屬有合法權源，自非屬強佔他人土地之土匪之類，
    又告訴人既有合法權源使用系爭土地，被告以「土匪」辱罵
    告訴人，亦非適當之評論，是以被告乙○○責之以「土匪」
    一詞，應有逾越其範圍，自符合公然侮辱之要件，事證明確
    ，被告乙○○所辯係卸責之詞，不足採信，其犯行已堪認定
    。
二、被告乙○○所為，係犯刑法第309 條第1 項之公然侮辱罪。
三、原審不察，遽諭知無罪，尚有未洽，檢察官循告訴人甲○○
    聲請上訴指摘原判決不當，為有理由，自應予撤銷改判，審
    酌被告乙○○當時係高雄市議員，因接獲民眾陳情表示前述
    停車場，遭人施工意圖改置為夜市，才率同民眾前往阻止，
    經告訴人甲○○不予理會，才對之辱罵，告訴人甲○○有意
    將停車場改為夜市亦有可議，及其動機、損害等一切情狀，
    爰量處拘役50日，並諭知如易科罰金以新台幣2 千元折算1
    日。又被告乙○○公然侮辱之行為在96年4 月24日以前，所
    犯罪名符合減刑條件，應依中華民國96年罪犯減刑條例第2
    條第1 項第3 款規定減其宣告刑2 分之1 為拘役25日，並仍
    諭知如易科罰金以2 千元折算1 日。
四、查被告乙○○並無前科未曾受有期徒刑以上刑之宣告，此有
    臺灣高雄地方法院檢察署刑案資料查註記錄表可稽，被告乙
    ○○當時係高雄市議員，因接獲民眾陳情表示前述停車場，
    遭人施工意圖改置為夜市，才率同民眾前往阻止，經告訴人
    甲○○不予理會，才對之辱罵，告訴人甲○○有意將停車場
    改為夜市亦有可議，被告乙○○經此次偵、審程序及判刑教
    訓，當知所警惕而無再犯之虞，本院認其所宣告之刑，以暫
    不執行為適當，爰併予宣告緩刑2 年，以啟自新。
據上論結，應依刑事訴訟法第369 條第1 項前段、第364 條、第
299 條第1 項前段，刑法第309 條第1 項、第41條第1 項、第74
條第1 項第1 款，刑法施行法第1 條之1 ，中華民國96年罪犯減
刑條例第2 條第1 項第3 款，第7 條第1 項，判決如主文。
本案經檢察官許美女到庭執行職務。
中    華    民    國    97    年    9     月     8     日
                    刑事第六庭    審判長法  官  王憲義
                                        法  官  邱永貴
                                        法  官  張盛喜
以上正本證明與原本無異。
不得上訴。
中    華    民    國    97    年    9     月     8     日
                                        書記官  黃一秋
附錄本件判決論罪科刑法條：
中華民國刑法第309 條第1 項
（公然侮辱罪）
公然侮辱人者，處拘役或 3 百元以下罰金。


司法院資訊處製作；財團法人民間司法改革基金會備份。
